臺灣臺南地方法院刑事判決　　　　　　　　　　　　　九十二年度自字第一九五號
　　自　 訴　 人　甲○○
　　被　　　　告　丙○○
　 共同選任辯護人 江信賢律師
右列被告等因背信等案件，經自訴人提起自訴，本院判決如左：
    主  文
本件自訴不受理。
    理  由
一、自訴意旨略以：自訴人先父馬允金與大媽馬陰翠英早年無子，僅育有女兒乙○○
    ，因而再娶家母林珠英。先父馬允金於民國四十五年世逝後，其遺產協議於四十
    七年間在臺灣臺南地方法院公證，載明：由大媽馬陰翠英管理遺產，並保留臺南
    市○○路祖厝及先父所留中大公司股份五股，作為大媽馬陰翠英膽養葬祭之需，
    死後再以遺囑處分，另保留臺幣十萬元作為先父馬允金之祭產。大媽馬陰翠英於
    六十七年間世逝後，前開祖厝及祭產轉由乙○○及其夫丙○○保管，並繼續經營
    中大公司，其後將新臺幣二百萬元充作先父馬允金祭產之三分之二，交由自訴人
    管理。然其餘自訴人大哥馬益麟所應得之遺產，經馬益麟之子馬仙敏委託自訴人
    向大姐乙○○索取，亦遭拒絕返還。被告乙○○及丙○○侵占先父一手創辦之中
    大公司，被告丁○○（丙○○及乙○○之兒子）明知祖厝僅係暫借其名義保管，
    亦不出面調解，被告戊○○（丙○○及乙○○之女兒）亦明知祖厝及公司合夥之
    事，渠等身為遺產管理人竟予侵占，被告等人顯然涉犯背信及侵占等罪嫌。
二、本案自訴人甲○○於刑事訴訟法修正施行前之民國九十二年九月一日，具狀向本
    院提起自訴，有卷附自訴狀所蓋本院收文戳一枚可稽，其提起自訴雖未委任律師
    為之，然依刑事訴訟法施行法第七條之三但書規定之意旨，本院尚無須定期間裁
    定命其委任代理人，合先敘明。
三、按「犯罪之被害人得提起自訴」，必須係犯罪而被害之人，始得提起自訴；非因
    犯罪而被害之人，不得提起自訴，乃當然之解釋。該條項所稱犯罪之被害人，以
    因犯罪而直接被害之人為限，於財產法益被侵害時，必須其財產之所有權人，或
    對於該財產有事實上管領力之人，因他人之犯罪行為，而其管理權受有侵害時，
    始能認為直接被害之人，此有最高法院八十年六月三十日八十年度第三次刑事庭
    會議決議可資參照。又不得提起自訴而提起者，應諭知不受理之判決，且不受理
    之判決，得不經言詞辯論為之，此項規定於自訴程序亦準用之，刑事訴訟法第三
    百零七條、第三百三十四條、第三百四十三條分別定有明文。
四、經查：
  (一)自訴人所提於四十七年間經公證之贈與書（詳本院卷十頁），內容記載略為：
    (1)乙○○受贈臺幣三十萬元（贈與益麟額併內，由其母馬陰翠英自行分配）；
    (2)【甲○○】受贈臺幣三十萬元（贈與桂欽額併內，由其母林珠英自行分配）；
    (3)馬益汀受贈臺幣三十萬元（贈與益琴、益清額併內，由其母羅謝民自行分配）
    (4)馬陰翠英所置民權路一二六號店房全座及中大股份五股，全部保留作為馬陰翠
      英膽養葬之需；
    (5)馬允金祭產臺幣十萬元擬置不動產，其租息歸【甲○○】、馬益汀及馬益麟三
      人，按年輪收以作祭墓之用。
  (二)自訴人主張就前開贈與書內容(1)、(4)之部分，均為其父馬允金之遺產，原本由大
    媽馬陰翠英保管。而贈與書內容(1)之部分，因馬益麟已死亡，其受馬益麟兒子馬
    仙敏所託索取該部分遺產，故馬益麟受贈部分應拿出來再分配。至於贈與書內容
    (4)之部分，因大媽馬陰翠英死亡而屬於公同共有之財產。被告等人為贈與書內容
    (1)、(4)部分之遺產管理人，其與被告等人間就遺產方面有信託關係，被告等人竟
    不分配前開遺產，顯然涉犯背信及侵占罪嫌云云。惟查：
  1.自訴人父親馬允金於四十五年間死亡，嗣於四十七年間，就馬允金之遺產，各繼
    承人分得如前開贈與書(1)至(4)所載之部分，並各自取得所有權，且經本院公證在
    案，有戶籍謄本、贈與書及公證書各一份可參（詳本院卷八至十一、九一頁）。
    而自訴人當時已由其母親林珠英代理蓋章同意，分得贈與書內容(2)之部分乙情，
    為自訴人所不否認；嗣於七十年間，被告乙○○又將贈與書內容(5)之馬允金祭產
    部分，折算新臺幣二百萬元，作為馬允金祭產三分之二的權益（包括甲○○及馬
    益麟各三分之一）交予自訴人等情，亦有自訴人所提之協議書及存款取款憑條在
    卷足憑（詳本院卷十三頁）。準此，前開贈與書內容(2)(5)記載自訴人可分得其父
    馬允金遺產之部分，自訴人均已取得。
  2.至於馬允金遺產中關於贈與書內容(1)之部分，早於四十七年間簽立贈與書時，業
    由繼承人乙○○取得所有權。其中贈與書內容(1)之部分，雖記載贈與乙○○之三
    十萬元，係併計馬益麟之額度，惟乙○○及馬益麟彼此間如何分配，亦載明由乙○○及馬益麟之母親馬陰翠英決定，則馬益麟是否有經母親馬陰翠英分配受贈金
    額？尚非無疑。又馬益麟有受母親馬陰翠英分配受贈金額，且受贈金額為乙○○
    所保管乙情，縱然屬實，惟直接被害人亦屬馬益麟本人，而非甲○○。是甲○○
    就馬益麟應受分配金額部分既非被害人，其以自己之名義提起侵占及背信自訴，
    於法有違。
  3.又馬允金遺產中關於贈與書內容(4)之部分，亦於四十七年間簽立贈與書時，由繼
    承人馬陰翠英取得所有權。而遺產繼承人，除配偶外，第一順位之繼承人即為直
    系血親卑親屬（民法第一千一百三十八條、第一千一百三十九條參照）。查自訴
    人生父為馬允金，生母為林珠英，且自訴人出生同時，即經父親馬允金認領，有
    戶籍謄本一份在卷可參（詳本院卷九三頁）。是以，自訴人甲○○為馬允金及林
    珠英之直系血親卑親屬，要無疑義，然自訴人甲○○與大媽馬陰翠英並無任何法
    律上之親屬關係。易言之，自訴人甲○○僅得繼承其父馬允金及其母林珠英之遺
    產，而無權主張其對大媽馬陰翠英之遺產有繼承權。從而，自訴人既非贈與書內
    容(4)之遺產繼承人，其主張應繼財產遭侵占、背信而為犯罪被害人，即無可採。
  (三)綜上所述，自訴人對其主張之部分，依法均不得提起自訴，本件爰不經言詞辯論
    ，應諭知不受理之判決。
據上論斷，應依刑事訴訟法第三百四十三條、第三百三十四條、第三百零七條，判決
如主文。
中      華      民      國    九十三    年      六      月      三十    日
                              臺灣臺南地方法院刑事第九庭
                                  審判長法  官    鄭  文  祺
                                        法  官    蔡  奇  秀
                                        法  官    林  中  如
右正本證明與原本無異。
如不服本判決，應於判決送達後十日內向本院提出上訴狀( 應附繕本 )。
中      華      民      國    九十三    年      六      月      三十    日
                                        書記官    馬  愛  君
